臺灣高等法院臺中分院刑事判決　　　　　　　　　九十一年度上易字第一五五五號
　　上　訴　人　臺灣台中地方法院檢察署檢察官
　　被　　　告　丙○○
右上訴人因被告損害債權案件，不服臺灣台中地方法院九十一年度易字第一二六二號
中華民國九十一年七月十六日第一審判決（起訴案號：臺灣台中地方法院檢察署九十
一年度調偵字第六二號），提起上訴，本院判決如左：
      主  文
上訴駁回。
      事  實
一、公訴意旨略以：被告丙○○之夫商景元積欠甲○○工程款，被告丙○○乃於民國
    八十八年四月十五日，簽發票號０九四九一五號、發票日八十八年四月十五日、
    金額新台幣一百一十萬元之本票一紙予甲○○抵付債務，詎本票亦未兌現。甲○○遂向台灣台中地方法院（下稱台中地院）聲請對該本票准許強制執行，台中地
    院於八十八年八月四日以八十八年度票字第一二一二九號裁定准予強制執行，該
    裁定並於八十八年八月四日確定，甲○○亦於同年十一月六日取得確定證明書。
    詎被告丙○○意圖損害甲○○之債權，竟於八十九年四月十四日將其所有之台中
    市○○區○○段六八七地號之土地（下稱系爭土地）以買賣為由移轉登記為姪女
    楊千瑩（已另由公訴人為不起訴處分）所有，並至中興地政事務所送件聲請變更
    登記，八十九年五月二日登記完畢。致甲○○求償無門，足生損害於甲○○；因
    認被告丙○○涉犯刑法第三百五十六條之罪嫌云云。
二、按犯罪事實應依證據認定之，無證據不得推定其犯罪事實。又不能證明被告犯罪
    者，應諭知無罪之判決，刑事訴訟法第一百五十四條、第三百零一條第一項分別
    定有明文。又事實之認定，應憑證據，如未能發現相當證據，或證據不足以證明
    ，自不能以推測或擬制之方法，為裁判基礎（最高法院四十年台上字第八六號判
    例參照）。另按認定犯罪事實，所憑之證據，雖不以直接證據為限，間接證據亦
    包括在內，然無論直接或間接證據，其為訴訟上之證明，須於通常一般之人均不
    致於有所懷疑，而得確信其為真實之程度者，始得據之為有罪之認定，倘其證明
    尚未達到此一程度，而有合理性懷疑之存在時，即無從為有罪之認定，此亦有最
    高法院七十六年台上字第四九八六號判例可資參照。
三、訊據上訴人即被告丙○○固坦承上開將系爭土地所有權移轉登記予楊千瑩名下之
    事實，惟堅詞否認有損害債權人債權之意圖，並辯稱：系爭土地係伊與楊千瑩之
    母乙○○於八十二年底合資購買的，當時伊出資一千萬，其中五百萬元是向銀行
    貸款取得，乙○○則出資五百萬，當時因伊具有自耕農身分，故將系爭土地登記
    於伊名下，至八十五年間，伊因積欠乙○○高達一千六百餘萬元，所以才將系爭
    土地設定一千五百萬之最高限額抵押權予乙○○，當時因乙○○尚未具有自耕農
    身份，故未將土地過戶予她，後來至八十九年間，因農業發展條例放寬私人未具
    自耕農身份亦可取得農地之限制後，伊才將系爭土地過戶予乙○○指定之承受人
    楊千瑩，事實上，伊對系爭土地早已不具任何權利等語。
四、經查：
  (一)按刑法第三百五十六條毀損債權罪所稱「債務人於將受強制執行之際」，係指債
    權人對於債務人取得強制執行名義後，至強制執行程序尚未終結以前之期間而言
    ，且債權人所取得之執行名義若係對「債務人全部財產」之執行名義，縱債權人
    撤回債務人某特定財產之執行程序，而另行聲請強制執行債務人其他財產，仍應
    認強制執行程序尚未終結。查本件告訴人甲○○持有被告簽發之本票向台中地院
  聲請本票裁定，並經該院於八十八年八月四日以八十八年度票字第一二一二九號
    本票裁定准予強制執行，並於同年十一月六日取得該裁定之確定證明書，暨被告
    上開將系爭土地所有權移轉登記予楊千瑩，同時並塗銷證人乙○○所設定之上開
    最高限額抵押權等事實，業為被告所坦承，並有台灣台中地方法院八十八年度票
    字第一二一二九號本票裁定及確定證明書影本（見八十九年度執字第四一二號執
    行卷宗影本）及系爭土地之土地登記謄本影本乙紙（見八十九年度發查字第九四
    二號卷第十三頁）在卷足稽。又告訴人於八十八年十二月二十八日具狀向台中地
    院民事執行處聲請對被告所有之系爭土地及另筆位於台中市○○○街二六號之土
    地及建物強制執行，嗣經八十九年一月十三日台中地院執行查封時，告訴人之代
    理人陳麗明當場表明撤回系爭土地之強制執行，並記明於查封筆錄，僅對台中市
    ○○○街二六號之土地及建物執行查封，此有台中地院八十九年度執字第四一二
    號卷錄一份在卷可考，依前揭說明，告訴人雖撤回系爭土地之強制執行，另執行
    被告其他財產，然上開執行名義之強制執行程序應認尚未終結，故被告於將受強
    制執行之際，將系爭土地所有權移轉登記予楊千瑩之事實，應堪認定。
  (二)被告於八十二年間與證人乙○○合資購買系爭土地，證人乙○○出資五百萬元，
    嗣於八十二年十月間起至八十六年二月止，被告陸續向證人乙○○借款高達一千
    六百六十六萬七千元止，其中於八十五年四月二十九日，證人乙○○為確保債權
    ，遂要求被告將系爭土地設定最高限額抵押權一千五百萬元予伊等情，業經證人
    乙○○於本院到庭證述甚明，核與被告於原審及本院所供情節相符，並有證人乙○○自八十二年十月七日起，至八十六年二月二十七日止匯款予被告及其夫商景
    元共計一千六百六十六萬七千元之匯款詳細資料，即被告丙○○夫妻之台中市第
    六信用合作社活期存款存摺影本二份在卷足憑（詳見偵字第五七二三號卷第六九
    至九三頁），故應認證人乙○○對被告確實有一千六百多萬元之借款債權且系爭
    土地之抵押權亦非虛設。
  (三)又系爭土地之地目為「旱」，應屬農地，亦有前揭土地登記簿謄本影本可證，且
    農業發展條例於八十九年一月二十六日修正公布，並於同日施行，修正後之規定
    開放農地所有權之移轉資格，故被告及證人乙○○所稱：因被告積欠證人乙○○
    借款未還，且設定有抵押權擔保，於農業發展條例修正開放農地移轉資格後，才
    辦理上開所有權移轉登記等情，顯非子虛。再查，被告將系爭土地所有權移轉登
    記予證人乙○○所指定之楊千瑩後，並同時塗銷證人乙○○所設定之上開最高限
    額抵押權，此亦有前揭土地登記簿謄本足憑，若被告有損害告訴人債權之故意，
    而將系爭土地虛偽移轉登記予楊千瑩，當毋須塗銷證人乙○○之抵押權，故被告
    辯稱為清償其對證人乙○○之借款債務而將系爭土地所有權移轉登記予楊千瑩等
    語，應堪採信。本院審之被告將系爭土地所有權移轉登記之原因，並審酌系爭土
    地業經分別設定本金最高限額抵押權一千萬元、一千五百萬元予台中商業銀行、
    證人乙○○，告訴人對系爭土地顯已無執行拍賣之實益，此由告訴人曾於八十九
    年一月十三日撤回對系爭土地之強制執行亦足佐證，故被告雖於將受債權人即告
    訴人強制執行之際，將系爭土地所有權移轉登記予楊千瑩，尚難認被告主觀上有
    毀損告訴人債權之意圖。此外，復查無其他積極證據，足認被告有何毀損債權之
    意圖及犯行，被告犯罪應屬不能證明，原審判決雖誤認被告將系爭土地所有權移
    轉登記予楊千瑩並非於將受強制執行之際，然其認被告犯罪不能證明尚無不當，
    上訴人上訴理由仍指被告有毀損債權之意圖，為無理由，應予駁回。
五、據上論斷，應依刑事訴訟法第三百六十八條，判決如主文。
本案經檢察官丁○○到庭執行職務。
中        華  　    民        國  九 十 一  年     十     月    二 　   日
                                  臺灣高等法院臺中分院刑事第八庭
                                        審判長法  官  羅  得  村
                                              法　官　黃　文　進
                                              法  官　陳　毓　秀
右正本證明與原本無異。
（不得上訴）。
                                              書記官　吳  宗  玲
中        華  　    民        國  九 十 一  年     十     月    二 　   日
                                                                        Ｋ
